最高法院刑事判決　　　　　　九十六年度台上字第五七六三號
上　訴　人　福建高等法院金門分院檢察署檢察官
被　　　告　甲○○
　　　　　　乙○○
上列上訴人因被告等妨害投票案件，不服福建高等法院金門分院
中華民國九十六年七月十九日第二審判決（九十五年度上訴字第
一八號，起訴案號：福建連江地方法院檢察署九十四年度選偵字
第四號），提起上訴，本院判決如下：
    主  文
原判決撤銷，發回福建高等法院金門分院。
    理   由
本件原判決以公訴意旨略稱：被告甲○○、乙○○（原名陳雪花
民國九十四年三月二十九日更名－下稱被告等二人）原分別設籍
於新竹縣新埔鎮○○路犁頭山段八七八號二樓、高雄縣鳥松鄉○
○路三十一之四號，復分別於九十四年一月三日、九十四年四月
四日，將戶籍遷入連江縣北竿鄉白沙村六十三號、連江縣北竿鄉
里村八十八號戶內，惟實際居住在新竹縣、台北市，致使連江
縣南竿鄉戶政事務所及連江縣選舉委員會，於九十四年間辦理「
連江縣第四屆縣長、縣議員暨第八屆鄉長選舉」時，依據公職人
員選舉罷免法第十五條及第四條之「有選舉權人在各該選舉區繼
續居住四個月以上者，為公職人員選舉各該選舉區之選舉人」及
「居住期間之起算，以申報戶籍遷入登記之申請日期為準」之規
定，誤認甲○○、乙○○已於投票日（九十四年十二月三日）前
一日於該戶籍所在地之選舉區連江縣及南竿鄉繼續居住四個月以
上，並於同年十一月二十一日公告其二人取得該次選舉連江縣及
南竿鄉選舉區之選舉權確定。詎彼等接獲投票通知單後，自知實
際未居於該戶籍地址，因虛報遷入戶籍而取得該選舉區選舉權，
如前往投票將影響選舉結果之正確性，竟仍於同年十二月三日前
往該戶籍所在地之第五投票所投票，以上開非法方法，致使該次
縣長、縣議員暨鄉長選舉之投票總數及投票得票率發生不正確之
結果。因認被告等二人涉犯（修正前）刑法第一百四十六條第一
項之妨害投票正確之罪嫌云云。經審理結果，認為不能證明被告
等二人犯罪，因而撤銷第一審論處被告乙○○妨害投票罪刑部分
之判決，改判諭知被告乙○○無罪；並維持第一審諭知被告甲○
○無罪部分之判決，駁回檢察官在第二審之上訴，固非無見。
惟查：（一）修正前刑法第一百四十六條之妨害投票正確罪，原
規定「以詐術或其他非法之方法，使投票發生不正確之結果或變
造投票之結果者，處五年以下有期徒刑。前項之未遂犯罰之。」
嗣於九十六年一月二十四日修正公布，增訂第二項「意圖使特定
候選人當選，以虛偽遷徙戶籍取得投票權，而為投票者，亦同」
，其立法理由係以遷籍於未實際居住地，其原因不一，然此與意
圖支持特定候選人當選，進而遷徙戶籍之情形不同，並非所有籍
在、人不在，參與投票者均須以刑罰相繩，是以意圖使特定候選
人當選虛偽遷徙戶籍投票者，為處罰之對象；而同條第一項之立
法目的則在杜絕任何選舉舞弊，以達選舉之純正及公平；後者乃
採概括規定，凡使用詐術及其他以一切非法之方法，達妨害選舉
之純正及公平者，均有該規定之適用，故本罪之客觀構成要件有
二，第一須以詐術或其他非法之方法，第二須使投票發生不正確
之結果或變造投票之結果；所謂「詐術」即使用欺罔手段，以使
人陷於錯誤而言，所謂「其他非法之方法」，即除詐術外，其他
一切非法律所允許之方法，均屬之；至所稱使投票發生不正確之
結果，以致該選區之整體投票結果，發生不正確之結果為已足，
並不以具支持特定候選人當選之意圖為必要。因而上開兩項規定
之範疇及構成要件自有不同。本件公訴人起訴事實記載：被告等
二人原分別設籍於新竹縣新埔鎮○○路犁頭山段八七八號二樓、
高雄縣鳥松鄉○○路三十一之四號，各於九十四年一月三日、九
十四年四月四日，將戶籍遷入連江縣北竿鄉白沙村六十三號、連
江縣北竿鄉里村八十八號戶內，惟實際居住在新竹縣、台北市
，竟仍於同年十二月三日前往該戶籍所在地之第五投票所投票，
以上開非法方法，致使九十四年間辦理之連江縣第四屆縣長、縣
議員暨第八屆鄉長選舉之投票總數及投票得票率發生不正確之結
果，因認被告等二人涉犯修正前刑法第一百四十六條第一項之妨
害投票正確之罪嫌云云；則檢察官顯僅起訴被告等二人涉犯刑法
第一百四十六條第一項之妨害投票正確罪嫌，原判決說明：刑法
第一百四十六條第二項之修正應係將同條第一項所謂「其他非法
之方法」加以列舉其一而明文化，並非增加原法律所未規定之構
成要件，應認對於行為人並無有利不利，非屬法律變更，應依法
律適用之原則依現行修正後刑法第一百四十六條第二項為本案適
用之依據，自不得僅以被告等二人前後停留於馬祖地區之日數或
遷入戶籍以使用特定政策之行為，即當然推認其屬所謂「幽靈人
口」而有使特定候選人當選之主觀不法意圖，遽以刑法第一百四
十六條第二項之罪相繩等旨（原判決第四頁倒數第十一行至倒數
第四行、第七頁第十一至十八行、第八頁第四至九行），認刑法
第一百四十六條第二項係將同條第一項規定之「其他非法之方法
」加以列舉其一而明文化，並非增加原法律所未規定之構成要件
，非屬法律變更，逕將檢察官起訴之刑法第一百四十六條第一項
，變更為第二項，僅就第二項之罪論斷，卻就檢察官起訴之同條
第一項之罪置而不論，自有適用法則不當及判決理由不備之違誤
。（二）按除刑事訴訟法有特別規定外，已受請求之事項未予判
決，或未受請求之事項予以判決者，其判決當然為違背法令，同
法第三百七十九條第十二款定有明文。原判決理由七雖說明：「
被告乙○○以其行使選舉權乃公民權利之正當行使否認犯行，提
起上訴，為有理由；原審不察，徒以乙○○停留馬祖地區之日數
作為論罪科刑之唯一依據，遽為被告有罪之認定，自有未當，應
由本院將原判決關於乙○○部分撤銷改判，諭知其無罪之判決。
檢察官分別以未實際居住於戶籍地及原審量刑過輕為由，對被告
甲○○及乙○○提起上訴，並無理由，業如前述，其上訴均應駁
回。」等旨（原判決第八頁第十八至二十四行）。惟本件第一審
判決後，僅檢察官不服而提起上訴，有原審卷可按，且原判決當
事人欄亦記載上訴人為福建連江地方法院檢察官，被告等二人均
未提起上訴；詎原判決竟就被告乙○○並未上訴請求之事項一併
予以論斷，亦有未受請求之事項予以判決之違誤。以上或為上訴
意旨所指摘，或為本院得依職權調查之事項，應認原判決有撤銷
發回之原因。
據上論結，應依刑事訴訟法第三百九十七條、第四百零一條，判
決如主文。
中　　華　　民　　國　九十六　年　　十　　月　二十六　日
                      最高法院刑事第五庭
                          審判長法官  林　增　福
                                法官  邵　燕　玲
                                法官  張　清　埤
                                法官  陳　世　雄
                                法官  蔡　國　在
      本件正本證明與原本無異
                                      書  記  官
中　　華　　民　　國　九十六　年　　十　　月　三十一　日
                                                      Ｅ
